ACORDAO-COMPLETO-2578118

ACÓRDÃO 3561/2023 ATA 13/2023 - PRIMEIRA CÂMARA

VISTO, relatado e discutido este processo de tomada de contas especial em que se aprecia recurso de reconsideração interposto por Ítalo James Alencar de Souza contra o Acórdão 1.678/20221ª Câmara, por meio do qual este Tribunal julgou irregulares as suas contas, condenou-o ao ressarcimento do prejuízo apurado nos autos e lhe aplicou multa, em razão do recebimento de pagamentos realizados pelo Município de Prata do Piauí/PI com a utilização de recursos decorrentes de precatórios do Fundef,
ACORDAM os Ministros do Tribunal de Contas da União, reunidos em sessão da 1ª Câmara, ante as razões expostas pelo relator e com fundamento nos arts. 32, inciso I, e 33 da Lei 8.443/1992, em:
9.1. conhecer do presente recurso e, no mérito, negar-lhe provimento;
9.2. comunicar esta deliberação ao recorrente e ao Procurador-Chefe da Procuradoria da República no Estado do Piauí.

Recurso de reconsideração interposto contra decisão que julgou irregulares as contas dos responsáveis, com imputação de débito e aplicação de multa, em virtude de pagamentos irregulares realizados pelo Município de Prata do Piauí/PI com a utilização de recursos de precatórios do Fundef.

Primeira Câmara

Município de Prata do Piauí/PI.

3. Responsáveis/Recorrente:
3.1.	Responsáveis: Antônio Gomes de Sousa (XXX.362.931-XX); Emanuela Machado Araujo (XXX.569.573-XX); Ítalo James Alencar de Souza (XXX.109.193-XX); Mailson Lima Fernandes (XXX.461.783-XX); Qualityserv Construtora Serviços e Reformas Ltda - Me (21.376.282/0001-04); Ricardo Matos da Cruz (XXX.891.745-XX).
3.2. Recorrente: Ítalo James Alencar de Souza (XXX.109.193-XX).

13.1. Ministros presentes: Walton Alencar Rodrigues (Presidente), Benjamin Zymler, Jorge Oliveira (Relator) e Jhonatan de Jesus.
13.2. Ministro-Substituto presente: Weder de Oliveira.

JORGE OLIVEIRA

Ministro Benjamin Zymler.

Inicio o relatório pela transcrição da instrução de mérito elaborada na Unidade de Auditoria Especializada em Recursos (AudRecursos) à peça 139:
"INTRODUÇÃO
Trata-se de recurso de reconsideração (peça 115) contra o Acórdão 1678/2022-TCU-Primeira Câmara (peça 87) interposto por Ítalo James Alencar de Souza, sócio da empresa QualityServ Construtora Serviços e Reformas Ltda. - ME (CNPJ 21.376.282/0001-04) , recebedora de pagamentos realizados pelo Município de Prata do Piauí, Estado do Piauí, com a utilização de recursos decorrentes de precatórios do Fundo de Manutenção e Desenvolvimento do Ensino Fundamental e de Valorização do Magistério (Fundef) .
1.1. Reproduz-se integralmente o teor do dispositivo da decisão objurgada:
'ACORDAM os Ministros do Tribunal de Contas da União, reunidos em sessão da Primeira Câmara, ante as razões expostas pelo Relator, em:
9.1. considerar revéis a empresa QualityServ Construtora Serviços e Reformas Ltda. - ME (CNPJ 21.376.282/0001-04) e o Sr. Mailson Lima Fernandes (CPF XXX.461.783-XX) , com base no art. 12, § 3°, da Lei 8.443/1992;
9.2. rejeitar as alegações de defesa apresentadas pelos Srs. Antônio Gomes de Sousa (CPF XXX.362.931-XX) , Ítalo James Alencar de Souza (CPF XXX.109.193-XX) , Ricardo Matos da Cruz (CPF XXX.891.745-XX) e pela Sra. Emanuela Machado Araújo (CPF XXX.569.573-XX) ;
9.3. julgar irregulares, com fundamento nos arts. 1°, inciso I, 16, inciso III, alíneas 'b' e 'c', e § 2° da Lei 8.443/1992, c/c os arts. 19 e 23, inciso III, da mesma Lei, e com arts. 1°, inciso I, 209, incisos II e III, e § 5°, 210 e 214, inciso III, do Regimento Interno do Tribunal, as contas dos Srs. Antônio Gomes de Sousa (CPF XXX.362.931-XX) , ex-prefeito de Prata do Piauí/PI, Ricardo Matos da Cruz (CPF XXX.891.745-XX) , Emanuela Machado Araújo (CPF XXX.569.573-XX) , Mailson Lima Fernandes (CPF: XXX.461.783-XX) , Ítalo James Alencar de Souza (CPF XXX.109.193-XX) e da empresa QualityServ Construtora Serviços e Reformas Ltda. - ME (CNPJ 21.376.282/0001-04) , condenando- os, em solidariedade, ao pagamento da quantia a seguir especificada, com a fixação do prazo de 15 (quinze) dias, a contar das notificações, para comprovarem, perante o Tribunal (art. 214, inciso III, alínea 'a', do Regimento Interno) , o recolhimento da dívida à conta bancária específica, criada exclusivamente com propósito de gerir os recursos do precatório do Fundef no Município de Prata do Piauí/PI, conforme determinado no item 9.2 do Acórdão 2758/2020-TCU-Plenário, relator Min. Walton Alencar Rodrigues, atualizada monetariamente e acrescida dos juros de mora, calculados a partir das datas discriminadas, até a data do recolhimento, na forma prevista na legislação em vigor:
	VALOR ORIGINAL (R$) 
	DATA DA OCORRÊNCIA

	50.025,00
	16/12/2016

9.4. aplicar aos Srs. Antônio Gomes de Sousa (CPF XXX.362.931-XX) , Ricardo Matos da Cruz (CPF XXX.891.745-XX) , Emanuela Machado Araújo (CPF XXX.569.573-XX) , Mailson Lima Fernandes (CPF: XXX.461.783-XX) , Ítalo James Alencar de Souza (CPF XXX.109.193-XX) e à QualityServ Construtora Serviços e Reformas Ltda. - ME (CNPJ 21.376.282/0001-04) , individualmente, a multa prevista no art. 57 da Lei 8.443/1992, c/c o art. 267 do Regimento Interno do Tribunal, no valor de R$ 60.000,00 (sessenta mil reais) , com a fixação do prazo de 15 (quinze) dias, a contar das notificações, para comprovarem, perante o Tribunal (art. 214, inciso III, alínea 'a', do Regimento Interno) , o recolhimento da dívida aos cofres do Tesouro Nacional, atualizada monetariamente desde a data desta decisão, até a do efetivo recolhimento, se for paga após o vencimento, na forma da legislação em vigor;
9.5. autorizar, desde logo, nos termos do art. 28, inciso II, da Lei 8.443/1992, a cobrança judicial da dívida, caso não atendidas as notificações; e
9.6. encaminhar cópia da deliberação ao Procurador-Chefe da Procuradoria da República no Estado do Piauí, nos termos do § 3° do art. 16 da Lei 8.443/1992, c/c o § 7° do art. 209 do Regimento Interno do Tribunal, para adoção das medidas que entender cabíveis.'
HISTÓRICO
Fazse de início breve memorial restrito aos fatos fundadores das deliberações integrantes da decisão impugnada relativas ao ora recorrente.
Instaurouse esta tomada de contas especial por força do disposto no item 9.5.2 do Acórdão 1470/2017-TCU-Plenário ante a feitura de pagamentos pelo Município de Prata do Piauí, Estado do Piauí, com a utilização de recursos decorrentes de precatórios do Fundef sem comprovação da respectiva contraprestação de serviços.
Por força de decisão proferida pela 5a Vara da Justiça Federal do Piauí, o Município recebeu R$ 2.849.823,75 em 13/12/2016, a apenas dezoito dias para o final do mandato do Prefeito Municipal Antônio Gomes Sousa. O processo em que se proferiu a decisão judicial teve por objeto o pagamento de diferenças Fundef no período de 1998 a 2004.
De posse desses recursos, no dia seguinte ao recebimento (14/12/2016) , o Município transferiu R$ 2.730.000,00 do valor recebido para outra conta bancária corrente de que era titular no Banco Bradesco S.A. Nos cinco dias seguintes ao recebimento se fizeram também sessenta transferências para beneficiados, dentre as quais a feita em favor da contratada no valor de R$ 50.025,00.
Transferiramse R$ 2.234.123,22 a onze empresas distintas, mediante 55 transações financeiras, consideradas atípicas se comparadas com a movimentação nos meses anteriores. Destinou-se o restante a outra conta do Município no Banco do Brasil S.A. e se fez uma transferência de R$ 102.215,98 cujo beneficiário não se logrou identificar. 
Identificaramse diversas evidências de [i] forjamento de certames para justificar a movimentação financeira, [ii] utilização de recursos em ações que não guardam correlação com os objetivos do Fundef e [iii] inexecução de parte significativa dos serviços supostamente contratados. 
No âmbito do Tribunal, citouse o ora recorrente para aduzir alegações de defesa relativas às seguintes imputações:
a)  transferência de R$ 50.025,00 da conta bancária corrente 0699278-1 na Agência 5797 do Banco Bradesco S.A., de titularidade da Prefeitura Municipal de Prata do Piauí/PI, à empresa QualityServ Construtora Serviços e Reformas Ltda. - ME, doravante denominada simplesmente de 'contratada', no dia 16/12/2016 não precedida da comprovação da respectiva contraprestação de serviços. Não se localizou na instrução do procedimento de controle administrativo documentos mediante os quais se possa ter por comprovada a regular aplicação dos recursos;
b)  falta de autorização legislativa para a realização do contrato;
c)  indícios de fraude à licitação;
d)  não mantença dos recursos pecuniários em conta bancária específica.
Ouvido o ora recorrente, o Tribunal acolheu os entendimentos acerca das alegações defensórias formulados em pareceres uniformes da Unidade Técnica e do Ministério Público especializado no sentido do julgamento da irregularidade das contas, da condenação do ora recorrente, dentre outros, a ressarcir o erário de prejuízo de valor pecuniário correspondente ao valor total do contrato administrativo celebrado e da punição do ora recorrente, dentre outros, mediante aplicação da multa prevista no art. 57 da Lei 8.443/1992.
A Corte entendeu que o então prefeito foi o responsável direto pela transferência dos recursos dos precatórios do Fundef para outra conta bancária da municipalidade, o que contrariou o disposto no então vigente art. 17 da Lei 11.494/2007. Tal fato, em regra, impede o estabelecimento do nexo de causalidade entre esses valores e o fim a que foram destinados. Afora a aplicação de recursos grosseiramente alheia à Educação e sem autorização legislativa. 
Quanto à responsabilização da ora recorrente, na qualidade de agente privado que contribuiu para o prejuízo havido ao erário, o Tribunal reputou aplicável o art. 16, § 3°, alínea 'b', da Lei 8.443/1992, portanto, que pode julgar irregulares as contas 'do terceiro que, como contratante ou parte interessada na prática do mesmo ato, de qualquer modo haja concorrido para o cometimento do dano apurado'.
Daí a decisão reproduzida no subitem 1.1 desta instrução.
ADMISSIBILIDADE    
Perfilha-se o exame de admissibilidade juntado à peça 116, em que se propõe conhecer do recurso e suspender os subitens 9.2, 9.3, 9.4 e 9.5 da decisão combatida, acolhido pelo relator do recurso, Ministro Jorge Oliveira (peça 119) .
MÉRITO              
Delimitação
1.2. Quanto ao mérito do recurso, no essencial é de perquirir se:
a)  a condenação da contratada e do ora recorrente a ressarcir o erário haveria que se fundar em prova cabal produzida pelo Estado-persecutor de ocorrência de desvio dos recursos objeto das contas especiais e configuração do elemento subjetivo da conduta reputada dolosa do seu sócioadministrador (nesta instrução, item 15) ;
b)  a aplicação de multa à contratada e ao ora recorrente haveria que se fundar em prova cabal produzida pelo Estado-persecutor de ocorrência de desvio dos recursos objeto das contas especiais pela contratada e configuração do elemento subjetivo da conduta reputada dolosa do seu sócioadministrador (ibid., item 16) ;
c)  o Tribunal teria de aguardar manifestação do Poder Judiciário no tocante à matéria em discussão (ibid., item 17) .
Do cabimento da condenação a ressarcir o erário e da aplicação de sanção punitiva ante a não comprovação do bom e regular emprego dos recursos objeto das contas especiais 
1.3. À peça 115, pp. 45, o  recorrente assere que não há no '[r]elatório da CGU' meio de prova de que houve desvio de verbas públicas. Não seria possível produzir tal prova 'tempos depois' da prestação do serviço de dedetização e não teriam sido empreendidas 'diligências mais apuradas'.
1.4. O serviço contratado teria sido prestado e a contratada, vencedora do prévio procedimento licitatório, 'apenas recebeu a contraprestação que lhe era devida'.
1.5. A imputação do débito pela não realização do serviço se condicionaria à 'demonstração objetiva do desvio'.
1.6. Não teria sido produzida prova das imputações feitas ao ora recorrente, de sorte que não haveria 'resta[do] configuradas apropriações ou desvios'. 
1.7. A imputação do débito pela não realização do serviço se condicionaria à comprovação da conduta dolosa e '[o] recebimento dos valores pela empresa do recorrente [...] não [haveria] decorr[ido] de dolo, ou má-fé' porque ele haveria 'receb[ido] pelos serviços efetivamente prestados'. 
1.8. À peça 115, p. 7, o recorrente conclui que não haveria sido observado no julgamento combatido o 'princípio da verdade real, amplamente aceito e utilizado no âmbito dos Tribunais de Contas'.
Análise
1.9. A alegação não merece prosperar.
1.10. O recorrente parte da premissa falsa de que o procedimento de controle administrativo é invariavelmente informado pelo princípio da verdade material (ou real) , segundo o qual a Administração deve buscar aquilo que realmente é verdade, e não se restringir ao que restou demonstrado no procedimento.
1.11. Em situações fáticas bastante frequentes prevalece o princípio que a ele se opõe, o da verdade formal. 
1.12. Um dessas situações é constituída pela decisão em juízo criminal de questão da existência de fato ou de sua autoria. Diante disso, em primeiro lugar, é vedado o enfrentamento da questão das responsabilidades civil ou administrativa, em regra independentes, e, portanto, a busca da verdade material nessas esferas não criminais, por força do estatuído no art. 935 do Código Civil. Em segundo, a responsabilidade civil ou administrativa eventualmente imputada em julgamento proferido há que ser desconstituída mediante o instrumento cabível se se vier a lume decisão proferida em juízo criminal no sentido da inexistência do fato ou da autoria respectivos. 
1.13. Outra dessas situações fáticas é aquela em que declarações emanadas de agentes da Administração Pública consubstanciadas em documentos elaborados em razão de seu ofício revestemse, em razão da fé pública de que gozam em tais circunstâncias, de presunção juris tantum (relativa, ou que admite prova em sentido contrário) de autenticidade e de veracidade.  Quer dizer, prevalece sempre o que nelas se achar atestado, até que se produza prova contrária idônea e inequívoca.
1.14. A situação fática mais frequente em que prevalece a verdade formal na esfera administrativa é aquela em que pessoa incumbida de gerir recursos pecuniários públicos não comprova a boa e regular aplicação desses. Tal situação atrai a incidência do infratranscrito art. 70, parágrafo único, da Constituição da República, estatuidor da regra de que a não comprovação do bom e regular emprego de recursos pecuniários públicos faz prova presuntiva de sua má e irregular aplicação:
'Prestará contas qualquer pessoa física ou jurídica, pública ou privada, que utilize, arrecade, guarde, gerencie ou administre dinheiros, bens e valores públicos ou pelos quais a União responda, ou que, em nome desta, assuma obrigações de natureza pecuniária.'
1.15. A falta da comprovação mencionada se reveste de presunção juris tantum (relativa, ou que admite prova em sentido contrário) de autenticidade e de veracidade da imputação de causação de prejuízo ao erário. 
1.16. Dito doutro modo, em matéria de gestão de recursos públicos, o ônus da prova é invertido. De conseguinte, para que sejam julgadas regulares suas contas deve o responsável produzir e juntar aos autos elementos probatórios suficientemente robustos para fazer ver cabalmente não apenas as despesas realizadas mas também o nexo causal entre estas e os recursos repassados para sua realização. Na hipótese de falta de elementos de comprovação da aplicação regular de recursos públicos pecuniários federais se constitui prova presuntiva de prejuízo ao erário causado pelo administrador dos recursos e o Tribunal, portanto, não carece de indícios ou provas cabais de aplicação irregular dos recursos. Colhe-se da lição de Plácido e Silva em sua obra Vocabulário Jurídico (28a ed. Rio de Janeiro: Forense, 2010, p. 1124) :
'PROVA PRESUNTIVA. É a que se firma numa determinação legal, que se constitui em prova por determinação legal.
E, neste caso, salvo para tornar desfeita ou para a anular, o que cabe à parte contrária, quando se trata de presunção relativa, a menção da presunção legal dispensa o encargo da prova, desde que ela própria a produz.'
1.17. A jurisprudência da Corte, em consonância também com o disposto no art. 93 do Decreto-lei 200, de 25 de fevereiro de 1967, c/c o art. 66 do Decreto 93.872, de 23 de dezembro de 1986, é pacífica no sentido de que compete ao gestor comprovar a boa e regular aplicação dos recursos públicos.
1.18. O Supremo Tribunal Federal sempre se posicionou no sentido de que, em Direito Financeiro, cabe ao administrador público provar que não cometeu irregularidades a eles eventualmente imputadas:
'Em Direito Financeiro, cabe ao ordenador de despesas provar que não é responsável pelas infrações, que lhe são imputadas, das leis e regulamentos na aplicação do dinheiro público.' (MS 20.335/DF, Relator Min. MOREIRA ALVES, DJU 25/2/1983) 
1.19. A jurisprudência deste Tribunal no sentido de que compete ao gestor o ônus de provar a aplicação regular dos recursos que lhe foram confiados é pacífica (vide Acórdão 974/2018-TCU-Plenário, Rel. Min. Bruno Dantas, 511/2018-Plenário, Rel. Min. Aroldo Cedraz, e 3875/2018-Primeira Câmara, Rel. Min. Vital do Rêgo) .
1.20. Vale citar elucidativo trecho da fundamentação da Decisão 225/2000 ¿ 2a Câmara, da lavra do Ministro Adylson Motta:
'A não-comprovação da lisura no trato de recursos públicos recebidos autoriza, a meu ver, a presunção de irregularidade na sua aplicação. Ressalto que o ônus da prova da idoneidade no emprego dos recursos, no âmbito administrativo, recai sobre o gestor, obrigando-se este a comprovar que os mesmos foram regularmente aplicados quando da realização do interesse público. [...]'
1.21. Por esse modo, a não comprovação do bom e regular emprego de recursos públicos tanto [i] se constitui em irregularidade, por infringir o art. 70, parágrafo único, da Constituição da República e o art. 93 do Decretolei 200, de 25/2/67, c/c o art. 66 do Decreto no 93.872, de 23 de dezembro de 1986, como [ii] faz prova presuntiva de causação de prejuízo ao erário.
1.22. Daí a subsunção dessa eventual situação fática aos infratranscritos inciso II, inciso VIII e § 3o do art. 71 da Carta Política, que conseguintemente se prestam de fundamento para o julgamento da irregularidade das contas (inciso I) , para a imputação de débito (inciso I c.c. § 3o)  e para a aplicação de multa (inciso II c.c. § 3o)  :
'Art. 71. O controle externo, a cargo do Congresso Nacional, será exercido com o auxílio do Tribunal de Contas da União, ao qual compete:
[...]
II - julgar as contas dos administradores e demais responsáveis por dinheiros, bens e valores públicos da administração direta e indireta, incluídas as fundações e sociedades instituídas e mantidas pelo Poder Público federal, e as contas daqueles que derem causa a perda, extravio ou outra irregularidade de que resulte prejuízo ao erário público; 
[...]
VIII - aplicar aos responsáveis, em caso de ilegalidade de despesa ou irregularidade de contas, as sanções previstas em lei, que estabelecerá, entre outras cominações, multa proporcional ao dano causado ao erário [...] 
[...]
§ 3º As decisões do Tribunal de que resulte imputação de débito ou multa terão eficácia de título executivo.' [grifou-se]
1.23. Assim sendo, a condenação a ressarcir o erário e a aplicação de sanção punitiva pelo Tribunal no exercício da sua incumbência constitucional de fiscalizar a aplicação de recursos repassados pela União não se condiciona, como se alega, à comprovação de desvio de recursos ou à configuração de elemento subjetivo da prática de irregularidade.
1.24. No caso concreto, não se produziu prova do bom e regular emprego dos recursos objeto destas contas especiais.
1.25. Como memoriado, transferiramse os recursos para contas bancárias distintas de conta específica aberta para a sua movimentação, o que impossibilita o estabelecimento de nexo de causalidade entre os pagamentos efetuados em benefício da ora recorrente e tais recursos.
1.26. Com isso, fez-se impossível o mencionado estabelecimento de nexo de causalidade. Não se observaram as seguintes regras de administração de recursos dos Precatórios-Fundef fixadas para tanto:
a)   cumpre recolher os recursos, movimentá-los e administrálos em conta bancária específica criada exclusivamente com esse propósito - distinta, portanto, da conta ordinária do Fundeb -, a fim de possibilitar a sua rastreabilidade e o controle da sua aplicação conforme com a sua finalidade. Assim, descabe transferir os recursos oriundos de precatórios do Fundef da conta bancária aberta especificamente para a sua movimentação para outras contas bancárias de titularidade do Município ou de outros Entes Federados, em observância ao infratranscrito entendimento do TCU exarado no Acórdão 1962/2017-TCU-Plenário, relator o Ministro Walton Alencar Rodrigues, mediante o qual, em julgamento de embargos de declaração, alterouse a redação do Acórdão 1824/2017-TCU-Plenário, de mesmo relator.
'Esse item trata da obrigatoriedade de recolhimentos dos recursos à conta específica do Fundeb, e foi vazado [no dispositivo Acórdão 1824/2017-TCU-Plenário] do  nos seguintes termos:
'9.2.2. aos recursos provenientes da complementação da União ao Fundef/Fundeb, ainda que oriundos de sentença judicial, devem ser aplicadas as seguintes regras:
 (...) 
9.2.2.1. recolhimento integral à conta bancária do Fundeb, prevista no art. 17 da Lei 11.494/2007, a fim de garantir-lhes a finalidade e a rastreabilidade;'
Ocorre, porém, que não se revela recomendável misturar os recursos advindos de precatórios com os recursos ordinários da Fundeb, especialmente porque, como visto, são verbas que deverão ter regras de aplicação distintas. Os recursos ordinários, ou seja, aqueles que se repetem ano a ano, devem se sujeitar, por exemplo, à subvinculação estabelecida no art. 22 da Lei 11.494/2007. Já os recursos de natureza extraordinária, como este tratado nos autos, não possuem essa subvinculação específica.
Revela-se mais adequado que a gestão desses recursos extraordinários seja feita em conta específica até para garantir a efetiva finalidade e rastreabilidade dos recursos, auxiliando o FNDE e os demais órgãos de controle na plena verificação da regular aplicação dos recursos, como previsto na determinação do item 9.3 do Acórdão 1824/2017-TCU-Plenário.' [grifouse]
b)  cumpre não sacar os recursos em espécie a partir das contas específicas dos precatórios do Fundef, à exceção dos casos previstos no art. 2º, §§ 2º a 5º, do Decreto 7.507/2011, devidamente justificados;
c) por força do disposto no art. 2º, § 1º, do Decreto 7.507/2011, cumpre movimentar os recursos exclusivamente na própria conta bancária e por meio eletrônico, mediante crédito em conta corrente de titularidade dos fornecedores e prestadores de serviços devidamente identificados por CPF ou CNPJ, à exceção dos casos previstos no art. 2º, §§ 2º a 5º, da mesma norma;
d) a fim de possibilitar o estabelecimento de nexo de causalidade entre os recursos pecuniários administrados e as despesas supostamente realizadas com o seu emprego, cumpre a seu administrador prestar contas de seu emprego mediante a apresentação de documentos mediante os quais se possa estabelecer uma sequência lógica entre as retiradas de parcelas dos recursos repassados da conta bancária específica para a sua movimentação e as correspondentes prévias liquidações de despesas. As mencionadas retiradas se comprovam mediante a apresentação de extratos da conta bancária específica; as respectivas prévias liquidações de despesas, mediante a apresentação de notas fiscais ou outros comprovantes de recebimento de fornecimentos de bens ou de prestação de serviços compatíveis com o objetivo do programa ou da atividade de que derivou o repasse de recursos.
1.27. Quanto à responsabilização do ora recorrente, na qualidade sócio-administrador da contratada que contribuiu para o prejuízo havido ao erário, o Tribunal, como memoriado, reputou aplicável o art. 16, § 3°, alínea 'b', da Lei 8.443/92, portanto, que pode julgar irregulares as contas 'do terceiro que, como contratante ou parte interessada na prática do mesmo ato, de qualquer modo haja concorrido para o cometimento do dano apurado'. 
1.28. Como anotado no item 15 da fundamentação da decisão vergastada (peça 88) , imputouse à recorrente haver concorrido para a prática do ato causador de prejuízo ao erário por haver recebido
'transferência bancária (da conta corrente 0699278-1, agência 5797, Banco Bradesco, de titularidade da Prefeitura Municipal de Prata do Piauí/PI) à empresa QualityServ Construtora Serviços e Reformas Ltda. - ME no dia 16 de dezembro de 2016, no montante de R$ 50.025,00, sem qualquer comprovação da contraprestação de serviços.'
1.29. No mesmo item se assinalou que equipe de auditoria da ControladoriaGeral da União (CGU) no Estado do Piauí não localizou documentação comprobatória da regular aplicação dos recursos (projeto básico, processo licitatório, contrato ou documentos fiscais) .
1.30. Além disso, o Tribunal incorporou expressamente a suas razões de decidir, como textualmente afirmado no item 18 da fundamentação da decisão (peça 88) , os entendimentos exarados na instrução acostada à peça 82, de que se extrai o seguinte, caracterizador do concurso da empresa do ora recorrente para a causação de prejuízo ao erário:
'88. No caso em tela, não foi apresentada pela empresa QualityServ Construtora Serviços e Reformas Ltda ou pelo ex-Prefeito de Prata do Piaui/PI documentação que comprove a execução dos serviços e que possa, consequentemente, amparar o pagamento realizado com a utilização dos recursos dos precatórios do Fundef, ponto que será tratado no tópico seguinte, nem foi demonstrada a realização do procedimento licitatório nos termos da Lei 8.666/1993, consoante o discorrido nos itens 34 a 55 desta instrução.' [grifouse]
1.31. A Corte acolheu esse entendimento e as seguintes considerações em razão das quais o fez, como consignado no item 28 da fundamentação da decisão guerreada (peça 88) :
'20. Como se sabe, o pagamento dos encargos contratuais deve ser feito após regular empenho e liquidação de despesas. É o que regra o art. 62 da Lei 4.320/1964. Por sua vez, a liquidação - conformada pela medição do fiscal de que os serviços foram executados nos estritos desígnios contratados - consiste na 'verificação do direito adquirido pelo credor, tendo por base os títulos e documentos comprovatórios do respectivo crédito' (art. 63, caput, da mesma lei) . Segue, ainda, o §2º do nominado diploma legal: 
'§ 2º A liquidação da despesa por fornecimentos feitos ou serviços prestados terá por base: I - o contrato, ajuste ou acordo respectivo; II - a nota de empenho; III - os comprovantes da entrega de material ou da prestação efetiva do serviço.' (grifei) . 
21. Em medições de serviços em geral, tais 'comprovantes da prestação efetiva do serviço' devem ser materializados por elementos probatórios suficientes para, de forma inconteste, demonstrar a boa e efetiva realização do objeto contratual. Fotografias, croquis, memoriais de cálculo, diários de contrato, com a data de início e fim das execuções, atestos parciais de execução dos serviços, por ambiente, notas fiscais: esses elementos, entre outros, conformariam a motivação do ato de liquidação - a estribar a própria validade do ato administrativo do atesto das faturas (arts. 2º e 50 da Lei 9.784/99) . 
22. A regra seria: em dever constitucional de prestação de contas (art. 70, parágrafo único, da CF) , qualquer terceiro que, a posteriori, venha a questionar a feitura correspondente a quaisquer pagamentos, não teria dúvidas do que foi feito, nem sobre o quanto foi feito, ou sobre como foi feito. Isso seria a exigida accountability das medições e a motivação da liquidação.
23. Fato é que, não raramente em processos levados ao escrutínio desta Corte, depara-se com medições de serviços que são mal alicerçadas na documentação probatória correspondente. Após a execução dos serviços, alega-se a presunção de validade do ato administrativo e que, tempos após a execução dos encargos prestados, haveria um prejuízo ao contraditório e à ampla defesa em face da impossibilidade de se (agora) comprovar o que foi realmente feito - como o caso da dedetização em comento. 
24. Ora, não se pode privilegiar a própria torpeza de quem, no tempo devido, não fundamentou o seu ato administrativo e agora alega a impossibilidade de fazê-lo. Nessa acepção, para o gestor mal-intencionado, melhor realmente seria não motivar qualquer ato, na sabida blindagem de que o controle, a julgar atos antecessores, teria óbvias dificuldades em precisar o que foi realmente feito. 
25. O dever de prestar contas e de justificar as suas condutas é do autor do ato administrativo. Nesses casos de medições mal fundadas, quando se apresentam provas suficientes a questionar a feitura e boa qualidade dos encargos realizados, existe a inversão do ônus da prova. E o quadro examinado é acusatoriamente o seguinte: o contexto de execução dos nove contratos questionados, licitados e executados às pressas, em data próxima ao final do mandato do então prefeito, todos no limite para a utilização da modalidade convite, precariamente divulgados e julgados por comissões de licitação com claro conflito de interesses, com parca motivação probatória de execução contratual, movimentações financeiras não usuais, tudo aponta para uma presunção verossímil da não prestação dos serviços suficientes a impor o onus probandi¸ tanto dos autores dos atos administrativos aqui em julgamento, quanto por parte da pretensa executora. 
26. Aliás, sobre o contexto indiciário no cometimento das irregularidades - em contraponto à alegada 'ausência de prova no cometimento de ilícitos' - recorro, por exemplo, ao julgado mediante o Acórdão 1223/2015-TCU-Plenário, do que extraio excerto do voto da Exma. Ministra Ana Arraes: 
'31. Nesses termos, consoante admitido no direito pátrio e na jurisprudência pacificada, acolho integralmente o exame da unidade técnica acerca da validade das provas indiciárias para firmar o convencimento do julgador quando os indícios são vários, fortes e convergentes e o responsável não apresenta contraindícios de sua participação nos ilícitos. Por pertinente, transcrevo trecho do voto proferido pela ministra Rosa Weber, nos autos da Ação Penal 470, que tramitou no Supremo Tribunal Federal, com os destaques necessários: ' (...) é necessário haver elasticidade na prova condenatória. (...) Tem se admitido em matéria de prova no processo criminal certa elasticidade na admissão da prova acusatória. Nos delitos de poder não pode ser diferente. A prova há de ser considerada no julgamento criminal quando utilizada sob o contraditório. Isso não significa que o juiz não possa considerar para formação de sua livre convicção elementos informativos colhidos na fase de investigação.' 
32. Também é relevante o entendimento do ministro Benjamim Zymler no voto do TC Processo Processo 011.241/1999-3 (Acórdão 331/2002-TCU-Plenário) , ao se reportar à declaração de voto feita no TC Processo Processo 008.291/1999-3: 'Indício é meio de prova indireto. É uma circunstância certa, da qual se pode extrair, por construção lógica, uma conclusão do fato que se pretende provar'. (grifei) 
27. E é precisamente por isso que a mera alegação de dificuldade - em suposto prejuízo à ampla defesa - de se fazer provas tempos após o término do contrato se faz imprópria e insuficiente para refutar a responsabilização objeto deste processo. A prova, em presunção juris tantum da não feitura dos serviços é provida pelo robusto contexto indiciário, existindo, contudo, a possibilidade de se fazer prova em contrário pelas partes. Em repetição necessária: se, ao tempo devido, não foi produzida prova, não se alegue, agora, a impraticabilidade de fazê-lo, em benefício de irregularidade propriamente cometida.'
1.32. Perfilha-se o entendimento do Tribunal.
1.33. O recorrente se cinge a alegar que a contratada prestou os serviços em razão dos quais recebeu pagamentos. Não anexa a seu instrumento de recurso meios de prova contrária à indiciária produzida nos autos constituída por conjunto de elementos de convencimento robustos, diversos e convergentes. 
Da produção de prova indiciária de conduta dolosa e do não condicionamento do julgamento no sentido de irregularidade de contas, condenação a ressarcir o erário ou aplicação de sanção punitiva à comprovação de conduta de máfé
1.34. À peça 115, pp. 45, o recorrente assevera que não restou provado no procedimento que tenha fraudado o certame licitatório ou lhe causado frustração ou mácula.
1.35. Haveria, nesse sentido, que produzir prova de sua conduta de máfé ou dolosa.
1.36. A suposta 'simples irregularidade no procedimento licitatório' somente consistiria em crime 'se cometida com o intuito fraudulento, com a livre e consciente vontade de burlar a lei'.
1.37. Tampouco haveria comprovação de que o ora recorrente 'tenha tido algum proveito [com a suposta prática de irregularidade]'
1.38. A configuração do elemento subjetivo, ou seja, do ânimo do agente em intencionalmente praticar o ato administrativo a ele imputado, condicionaria a imputação de 'débito do valor recebido', ressalvados os casos em que a responsabilidade objetiva esteja expressamente prevista no ordenamento jurídico.
1.39. Examinada a conduta do ora recorrente, seria de ver que houve 'no máximo irregularidade administrativa, desprovida de dolo ou má-fé e sem causar dano ao erário', razão por que seria descabida a sua condenação a ressarcir o erário.
1.40. Ademais, o ora recorrente, em nenhum momento teve intenção de descumprir a Constituição, ou mesmo de desviar recursos. Não se observa, em relação ao mesmo, nenhuma irregularidade que possa efetivamente conduzir à aplicação de sanção tão drástica, como a responsabilização solidária por um dano que não deu causa.
1.41. Desta feita, não se pode olvidar que o julgamento de irregularidade com imputação de débito é penalidade por demais grave ao recorrente, ante o motivo de falhas que não podem ser imputadas diretamente ao mesmo, além da ausência de prejuízo ao erário, já que os serviços foram efetivamente prestados.
1.42. A lei não pretende punir o administrador que age com descuido, mas, sim, aquele que age com má-fé, com a intenção de ser desleal, desonesto, ignóbil.
1.43. Portanto, é absolutamente imperiosa a existência do 'dolo' para a configuração de irregularidade que culmine com o ressarcimento integral dos valores. Ressalvados os casos em que a responsabilidade objetiva esteja expressamente prevista no ordenamento jurídico, é insuficiente a mera demonstração do vínculo causal objetivo entre a conduta do agente e o resultado lesivo. Inexistindo um vínculo subjetivo unindo o agente à conduta e, esta ao resultado, não será possível demonstrar o menosprezo ou descaso pela ordem jurídica e, portanto, a censurabilidade que justifica a punição.
1.44. Em nenhum momento restou configurado o dolo do recorrente, sobretudo, relacionado ao desvio dos recursos, pelo que não se justifica o julgamento de irregularidade e a obrigação de ressarcimento do Recorrente.
1.45. Com efeito, ausente dano, culpa ou dolo, e, pois, vontade livre e consciente de lesar o erário ou violar princípios da administração pública não há que se falar em conduta de improbidade atribuída ao Recorrente.
Análise
1.46. A alegação não merece prosperar.
1.47. Diversamente do alegado quanto aos procedimentos licitatórios promovidos, as evidências enumeradas no item 12 da fundamentação da decisão combatida (peça 88) , por vários, veementes, concordantes e convergentes, constituem prova indiciária do forjamento fraudulento dos certames para lhes conferir aparência de legalidade.
1.48. A prova indiciária - vale dizer, a prova indireta consubstanciada em conjunto de indícios nesse sentido veementes, vários, concordantes e convergentes ¿ é tão válida como qualquer outra em face do princípio da livre convicção do julgador, desde que tais indícios sejam sérios e fundados. Ela se mostra capaz de embasar os atos decisórios do julgador sempre que este estiver diante de uma fase processual em que vigore o princípio do in dubio pro societate.
1.49. Produzida no procedimento de controle administrativo, a sua elisão dependeria de produção de prova contrária mediante a apresentação de elementos suficientemente convincentes para afastar os indícios veementes, vários, concordantes e convergentes, dela constitutivos.
1.50. O recorrente não o faz. Cinge-se a alegar que não se produziu prova quer da imputação quer da causação de prejuízo ao erário, alegação examinada no item 15 desta instrução, quer da conduta de máfé ou dolosa objeto do exame empreendido neste item.
1.51. Quanto à responsabilização do ora recorrente, na qualidade de agente privado que contribuiu para o prejuízo havido ao erário, o Tribunal, como memoriado, reputou aplicável o art. 16, § 3°, alínea 'b', da Lei 8.443/92, portanto, que pode julgar irregulares as contas 'do terceiro que, como contratante ou parte interessada na prática do mesmo ato, de qualquer modo haja concorrido para o cometimento do dano apurado'. 
1.52. Com visto no item 15 da fundamentação da decisão vergastada (peça 88) , 
'[t]al responsabilidade não depende - não obstante a suficiência do conjunto indiciária constituído - da caracterização do dolo. Conforme jurisprudência desta Corte 'não há a necessidade de presença de dolo para a responsabilização de terceiro que tenha concorrido para dano ao Erário, sendo suficiente a constatação de culpa, em sentido estrito, para sua condenação solidária' (Acórdão 2550/2019-TCU-Plenário, rel. Min. Walton Alencar Rodrigues, 1.620/2019-Plenário, rel. Min. Bruno Dantas, 827/2016-2a Câmara, rel. Min. Ana Arraes) .
Da independência das instâncias administrativa, civil e penal
1.53. À peça 115, p. 5, o recorrente diz que na 'instrução processual dos processos que tramitam na justiça sobre essa matéria' restará comprovada a prestação de fato dos serviços correspondentes aos pagamentos com emprego de recursos pecuniários objeto destas contas especiais recebidos pela contratada.
	Análise
1.54. A alegação não socorre o impugnante.
1.55. Afigurase que o ora recorrente entende que o Tribunal teria de aguardar manifestação do Poder Judiciário no tocante à matéria em discussão.
1.56. No ordenamento jurídico brasileiro vigora o princípio da independência das instâncias, em razão do qual podem ocorrer julgamentos divergentes nas diferentes esferas - cível, criminal e administrativa. 
1.57. O artigo 935 do Código Civil prescreve que a 'responsabilidade civil é independente da criminal, não se podendo questionar mais sobre a existência do fato, ou sobre quem seja o seu autor, quando estas questões se acharem decididas no juízo criminal'. Esse dispositivo precisa ser conjugado com o artigo 66 do Código de Processo Penal, o qual estabelece que 'não obstante a sentença absolutória no juízo criminal, a ação civil poderá ser proposta quando não tiver sido, categoricamente, reconhecida a inexistência material do fato'.
1.58. Por interpretação conjunta dos dois dispositivos se tem que a decisão judicial impedirá a propositura ou continuidade de ação nos âmbitos civil e, por extensão, administrativo, apenas se houver sentença penal absolutória negando categoricamente a existência do fato ou afirmando que não foi o réu quem cometeu o delito. Esse entendimento é pacífico no Supremo Tribunal Federal (STF) , conforme fica claro nos Mandados de Segurança 21.948-RJ, 21.708-DF e 23.635-DF. Nesse último, por exemplo, o STF decidiu que a sentença proferida em processo penal é incapaz de gerar direito líquido e certo de impedir o TCU de proceder à tomada de contas, mas poderá servir de prova em processos administrativos se concluir pela não-ocorrência material do fato ou pela negativa de autoria.
1.59. Nesse mesmo sentido é o teor do art. 126 da Lei 8.112/1990, segundo o qual a 'responsabilidade administrativa do servidor será afastada no caso de absolvição criminal que negue a existência do fato ou sua autoria' (grifos acrescidos) . Também se encontra na Lei 8.429/1992, que trata da improbidade administrativa, a positivação do referido princípio, quando seu art. 12 destaca que o responsável por ato de improbidade está sujeito às cominações estabelecidas por esta norma, independentemente das sanções penais, civis e administrativas previstas na legislação específica.
1.60. O Plenário do Supremo Tribunal Federal decidiu que o ajuizamento de ação civil pública não retira a competência do Tribunal de Contas da União para instaurar tomada de contas especial, tendo em vista a competência do TCU inserta no art. 71 da Constituição da República, como se constata no seguinte excerto do MS 25880/DF, da relatoria do Ministro Eros Grau:
EMENTA: MANDADO DE SEGURANÇA. TRIBUNAL DE CONTAS DA UNIÃO. COMPETÊNCIA. ART. 71, II, DA CONSTITUIÇÃO DO BRASIL E ART. 5º, II E VIII, DA LEI 8.443/92. TOMADA DE CONTAS ESPECIAL. VIOLAÇÃO AOS ARTS. 148 A 182 DA LEI 8.112/90. INOCORRÊNCIA. PROCEDIMENTO DISCIPLINADO NA LEI 8.443/92. AJUIZAMENTO DE AÇÃO CIVIL PÚBLICA. PREJUDICIALIDADE DA TOMADA DE CONTAS ESPECIAL. IMPOSSIBILIDADE. INDEPENDÊNCIA ENTRE AS INSTÂNCIAS CIVIL, PENAL E ADMINISTRATIVA. QUESTÃO FÁTICA. DILAÇÃO PROBATÓRIA. IMPOSSIBILIDADE. SEGURANÇA DENEGADA. 
1. A competência do Tribunal de Contas da União para julgar contas abrange todos quantos derem causa a perda, extravio ou outra irregularidade de que resulte dano ao erário, devendo ser aplicadas aos responsáveis, em caso de ilegalidade de despesa ou irregularidade de contas, as sanções previstas em lei, lei que estabelecerá, entre outras cominações, multa proporcional ao dano causado aos cofres públicos [art. 71, II, da CB/88 e art. 5º, II e VIII, da Lei 8.443/92]. 
2. A tomada de contas especial não consubstancia procedimento administrativo disciplinar. Tem por escopo a defesa da coisa pública, buscando o ressarcimento do dano causado ao erário. Precedente [MS 24.961, Relator o Ministro CARLOS VELLOSO, DJ 04.03.2005]. 
3. Não se impõe a observância, pelo TCU, do disposto nos artigos 148 a 182 da Lei 8.112/90, já que o procedimento da tomada de contas especial está disciplinado na Lei 8.443/92. 
4. O ajuizamento de ação civil pública não retira a competência do Tribunal de Contas da União para instaurar a tomada de contas especial e condenar o responsável a ressarcir ao erário os valores indevidamente percebidos. Independência entre as instâncias civil, administrativa e penal. 
5. A comprovação da efetiva prestação de serviços de assessoria jurídica durante o período em que a impetrante ocupou cargo em comissão no Tribunal Regional do Trabalho da 1ª Região exige dilação probatória incompatível com o rito mandamental. Precedente [MS 23.625, Relator o Ministro MAURÍCIO CORRÊA, DJ de 27.03.2003]. 6. Segurança denegada, cassando-se a medida liminar anteriormente concedida, ressalvado à impetrante o uso das vias ordinárias.' [grifouse]
1.61. O voto condutor do Acórdão 2/2003-TCU-Segunda Câmara, relator o Ministro Adylson Motta, demonstra a posição pacífica deste Tribunal sobre o tema, quando assim dispôs:
O TCU tem jurisdição própria e privativa sobre as pessoas e matérias sujeitas a sua competência, de modo que a proposição de qualquer ação no âmbito do Poder Judiciário não obsta que esta Corte cumpra sua missão constitucional. De fato, por força de mandamento constitucional (CF, art. 71, inc. II) , compete a este Tribunal julgar as contas dos administradores e demais responsáveis por dinheiros, bens e valores da administração federal direta e indireta, e as contas daqueles que derem causa a perda, extravio ou outra irregularidade de que resulte prejuízo ao Erário. E, para o exercício dessa atribuição específica, o TCU é instância independente, não sendo cabível, portanto, tal como pretende o interessado, que se aguarde manifestação do Poder Judiciário no tocante à matéria em discussão. [grifouse]
EXAME INCIDENTAL DA EVENTUAL OCORRÊNCIA DE PERDA DE PODER PROCESSUAL PELO DECURSO DO TEMPO 
Da não ocorrência neste processo administrativo de controle quer das prescrições das pretensões do Estado-persecutor ao ressarcimento do erário e à punição do responsável quer da preclusão temporal para o EstadoJuiz 
1.62. Quanto à eventual ocorrência de perda de poder processual do Estado-persecutor ou do Estado-Juiz, questão a ser enfrentada de ofício, entendese, em sentido diverso do assentado no Acórdão 1441/2016-TCU-Plenário, relatado pelo Ministro Benjamin Zymler, que:
a)   ao julgar o RE 636.886, o STF deu nova interpretação ao art. 37, § 5º, da Constituição da República. Fixou a tese de que 'é prescritível a pretensão de ressarcimento ao erário fundada em decisão de Tribunal de Contas';
b)   cumpre adotar o mesmo regime prescricional para o exame das prescrições das pretensões à aplicação de sanção punitiva e ao ressarcimento do erário no procedimento de controle administrativo, dado o seu objetivo comum de estabelecer para o Estado prazo para agir: caracterizar o ilícito, identificar seu autor, dimensionar as consequências da conduta e impor as consequências legais;
c)  até que sobrevenha norma específica, cumpre adotar no exame da ocorrência da prescrição mencionada o regime prescricional estatuído na Lei 9.873, de 23/11/1999, na linha dos recentes pronunciamentos do STF a respeito, sem deixar de empreender também o exame da prescrição segundo o prazo decenal previsto no Código Civil brasileiro;
d) ante a necessária aplicação ao caso concreto do entendimento fundador da decisão vinculante aludida no sentido de que se aplica a Lei 9.873/1999 ao procedimento de controle administrativo, cumpre examinar também a eventual subsunção da situação fática à hipótese de perda de poder processual pelo Poder Público prevista no art. 1o, § 1o, do citado diploma legal.
1.63. Por isso, analisar-se-á a seguir tanto [i] a eventual ocorrência de prescrição da pretensão do Estado à punição do responsável sob o regime prescricional cível, à luz do referido acórdão, como [ii] a eventual subsunção da situação fática a uma das hipóteses de perda de poder processual previstas previstas na Lei 9.873/1992, a saber: a prescrição da pretensões do Estado ao ressarcimento do erário e à punição do ora recorrente (art. 1º, caput) e a preclusão temporal para o Estado-Juiz (art. 1º, § 1º) .
1.64. Está bem caracterizada no processo a não ocorrência quer da prescrição da pretensão do Estado à punição do responsável sob o regime prescricional cível, à luz do referido acórdão, quer da subsunção da situação fática a uma das hipóteses de perda de poder processual previstas na Lei 9.873/1992.
1.65. Com efeito, verificase que entre os marcos temporais a seguir enumerados cronologicamente mediaram menos de dez anos (Acórdão 1441/2016-TCU-Plenário) , cinco anos (art. 1º, caput, da Lei 9.873/1999, c/c RE 636.886) ou três anos (art. 1º, § 1º, da Lei 9.873/1999) :
a)  em 16/12/2016, repasse dos recursos pecuniários federais objeto das contas;
b) em 12/7/2017, instauração desta tomada de contas especial mediante o Acórdão 1470/2017-TCU-Plenário (peça 1) , medida apuratória dos fatos; 
c)  em 11/4/2019 (comprovante de ciência à peça 16) , notificação da empresa contratada mediante expediente acostado à peça 13, medida apuratória dos fatos;
d) em 29/3/2022, prolatação do acórdão recorrido (peça 87) .
CONCLUSÃO
Das análises empreendidas relativamente ao mérito do recurso se conclui que:
a)  a condenação da contratada e do ora recorrente a ressarcir o erário se fundou na não comprovação do bom e regular emprego dos recursos objeto da tomada de contas especial, situação fática constitutiva de prova presuntiva de causação de prejuízo ao erário por força de norma constitucional;
b)  a aplicação de multa à contratada e ao ora recorrente fundou na não comprovação do bom e regular emprego dos recursos objeto da tomada de contas especial, situação fática constitutiva de prova presuntiva de causação de prejuízo ao erário e, conseguintemente, de conduta do ora recorrente suscetível de punição pecuniária, por força de norma constitucional;
c)  porque não se configurou no caso concreto situação de exceção à regra da prevalência no ordenamento jurídico brasileiro o princípio da independência das instâncias administrativa, civil e penal, descabia aguardar manifestação do Poder Judiciário no tocante à matéria em discussão para prolatar a decisão vergastada.
PROPOSTA DE ENCAMINHAMENTO
Ante o exposto, submete-se à consideração superior esta análise do recurso de reconsideração interposto contra o Acórdão 1678/2022-TCU-Primeira Câmara por Ítalo James Alencar  e se propõe, com fundamento nos arts. 32, inciso I, e 33 da Lei 8.443, de 16/6/1992 e nos arts. 277, inciso I, e 285 do RI/TCU:
a)  conhecer do recurso e, no mérito, negar-lhe provimento;
b)  notificar da decisão sobrevinda o recorrente e os demais interessados notificados do Acórdão impugnado, sem deixar de anexar ao expediente de notificação cópia do relatório e da fundamentação da decisão."
2.	O corpo diretivo da unidade anuiu à proposta de encaminhamento alvitrada pelo auditor encarregado da instrução acima transcrita, sem prejuízo de acrescentar considerações relativas ao tema da prescrição. O diretor da subunidade assim se pronunciou (peça 140) :
"4.	Cumpre esclarecer, de plano, que não se verificou a incidência da prescrição nestes autos, considerando, entre outras coisas, a recenticidade da ocorrência dos atos questionados.
5.	À luz do critério de análise da prescrição decenal, previsto no Acórdão 1441/2016-TCU-Plenário, observa-se que não transcorreram mais de dez anos entre a prolação do Acórdão recorrido (29/3/2022) e a data do repasse dos recursos federais objeto destas contas (16/12/2016) , nem entre a prolação do Acórdão recorrido (29/3/2022) e a ordenação da citação (27/3/2019, peça 8) . 
6.	Sob o critério da Lei 9.873/1999, verifica-se que também não ocorreu a prescrição quinquenal, pois tomando-se o dia 16/12/2016 como termo inicial de contagem do prazo prescricional, tem-se como efetivamente realizada a citação do recorrente em 12/4/2019 (peças 12 e 27) . Ou seja, intervalo inferior a cinco anos.
7.	Outrossim, observa-se que não incidiu no presente caso a prescrição intercorrente prevista no art. 1º, § 1º, da Lei 9.873/1999, na medida em que este processo teve andamento regular, desde a sua instauração, determinada pelo Acórdão 1470/2017-TCU-Plenário, em 12/7/2017 (peça 1) , ou seja, esta TCE não ficou sem movimentação durante prazo superior a três anos, conforme exemplificam os marcos interruptivos mencionados acima.
8.	Feita essa breve observação, manifesto-me de acordo com a proposta de encaminhamento do auditor-instrutor, no sentido de conhecer deste recurso, para no mérito negar-lhe provimento."
3.	O titular da AudRecursos, que se manifestou após a edição da Resolução-TCU 344/2022, que regulamenta, no âmbito deste Tribunal, a prescrição para o exercício das pretensões punitiva e de ressarcimento, acrescentou que (peça 141) :
"Para fins de adequação do exame da prescrição ao disposto na Resolução-TCU 344/2022, de acordo com o inc. IV do art. 4º, o marco inicial corresponde à data do conhecimento da irregularidade quando constatada em fiscalização realizada pelos órgãos de controle interno. Embora a Prefeitura Municipal de Prata do Piauí tenha gastado em dezembro de 2016 os recursos federais recebidos a título de precatório decorrente do processo judicial 2005.40.00.0067384 (diferenças nos valores da complementação da União para o Fundef, no período de 1998 a 2004) , a CGU demonstra ciência em 5/4/2017, conforme Nota Técnica 551/2017/NAE/PI/REGIONAL/PI (TC Processo 012.893/2017-0, peça 3) . Consideradas as demais causas interruptivas: Acórdão 1470/2017-TCU-Plenário, de 12/7/2017, que determinou a instauração da presente TCE; citação dos responsáveis em abril de 2019, e prolação do acórdão recorrido em 29/3/2022, não se operaram os efeitos da prescrição sob o regime da Lei 9.874/1999."
4.	Finalmente, o Ministério Público junto ao TCU (MPTCU) , neste processo representado pelo Subprocurador-Geral Lucas Rocha Furtado, acompanhou a proposta de encaminhamento oferecida pela unidade instrutora (peça 142) .
	É o relatório.

Thiago Ramos Silva (OAB-PI 10.260), representando Ricardo Matos da Cruz; Uanderson Ferreira da Silva (OAB-PI 5.456), representando Antônio Gomes de Sousa; Thales Cruz Sousa (OAB-PI 7.954), representando Ítalo James Alencar de Souza; Thiago Ramos Silva (OAB-PI 10.260), representando Emanuela Machado Araujo.

Subprocurador-Geral Lucas Rocha Furtado.

RECURSO DE RECONSIDERAÇÃO. TOMADA DE CONTAS ESPECIAL INSTAURADA POR DETERMINAÇÃO DO ACÓRDÃO 1.470/2017-PLENÁRIO. MUNICÍPIO DE PRATA DO PIAUÍ/PI. COMPARTILHAMENTO DE INFORMAÇÕES DA CGU. PAGAMENTOS AO MUNICÍPIO ADVINDOS DE PRECATÓRIOS DO FUNDEF. TRANFERÊNCIAS BANCÁRIAS DOS RECURSOS PARA OUTROS DESTINATÁRIOS E FINS ALHEIOS À EDUCAÇÃO. INDÍCIOS DE LICITAÇÕES FRAUDULENTAS, AUSÊNCIA DE COMPROVAÇÃO DE EXECUÇÃO DE CONTRATOS. DETERMINAÇÃO PARA ABERTURA DE TOMADAS DE CONTAS ESPECIAIS DIVERSAS. DESCONSTITUIÇÃO DA PERSONALIDADE JURÍDICA DAS CONTRATADAS. CONTRATAÇÃO IRREGULAR DE SERVIÇOS DE DEDETIZAÇÃO. CONTAS IRREGULARES. DÉBITO. MULTA. CONHECIMENTO DO RECURSO. ARGUMENTOS INSUFICIENTES PARA ALTERAR O ACÓRDÃO RECORRIDO. NEGATIVA DE PROVIMENTO.

TOMADA DE CONTAS ESPECIAL (TCE)

Unidade de Auditoria Especializada em Recursos (AudRecursos).

Cuida-se de recurso de reconsideração interposto por Ítalo James Alencar de Souza, sócio da empresa QualityServ Construtora Serviços e Reformas Ltda. - ME, contra o Acórdão 1.678/20221ª Câmara (Relator: Ministro Benjamin Zymler) , que julgou irregulares suas contas, com imputação de débito e aplicação de multa, em virtude do recebimento de pagamentos realizados pelo Município de Prata do Piauí/PI com a utilização de recursos do Fundo de Manutenção e Desenvolvimento do Ensino Fundamental e de Valorização do Magistério (Fundef) . 
2.	O recorrente requer a reforma do referido acórdão e alega, em suma, que:
não houve, no relatório da CGU, a efetiva caracterização de desvio de recursos públicos e de fraude ao processo licitatório;
o serviço contratado (dedetização) foi efetivamente prestado e, embora, por sua própria natureza, seja de difícil demonstração após o transcurso de tempo, "certamente será comprovado durante a instrução processual dos processos que tramitam na justiça sobre essa matéria";
não está demonstrada a atuação dolosa do responsável, indispensável para a caracterização da irregularidade e para a imputação de débito.
3.	A presente tomada de contas especial foi instaurada em face de determinação constante do Acórdão 1470/2017-TCU-Plenário, a partir de representação de unidade técnica desta Corte, baseada em informações compartilhadas pela Controladoria Geral da União (CGU) , versando sobre irregularidades ocorridas no município de Prata do Piauí/PI, relacionadas a licitações, contratações e movimentações bancárias, efetuadas pelo ex-gestor da referida municipalidade.
4. 	Em virtude de decisão proferida pela 5ª Vara da Justiça Federal do Piauí, o município recebeu, em 13/12/2016, isto é, faltando apenas dezoito dias para o final do mandato do ex-prefeito, a quantia de R$ 2.849.823,75. Tais recursos advieram do processo judicial cujo objeto foi o pagamento de diferenças do Fundo de Manutenção e Desenvolvimento do Ensino Fundamental e de Valorização do Magistério (precatórios do Fundef) , do período de 1998 a 2004.
5. 	De posse desses recursos, no dia seguinte (14/12/2016) , o ente municipal transferiu significativa parcela, no montante de R$ 2.730.000,00, para outra conta corrente de sua propriedade e, nos cinco dias seguintes, efetuou sessenta transferências atípicas para 11 empresas distintas e para outra conta do município.
6. 	Em paralelo, os órgãos de controle identificaram diversas evidências de montagem de certames para justificar a movimentação financeira, a utilização de recursos em ações que não guardam correlação com os objetivos do Fundef e a inexecução de parte significativa dos serviços supostamente contratados.
7.	Os presentes autos tratam especificamente da contratação da empresa QualityServ Construtora Serviços e Reformas Ltda. - ME, relacionada ao Convite 3/2016, em que o município buscou obter a prestação de "serviços de dedetização dos prédios públicos municipais pertencentes à administração pública municipal", no valor de R$ 50.025,00.
8.	Nesta oportunidade, a Secretaria de Recursos, atualmente denominada Unidade de Auditoria Especializada em Recursos (AudRecursos) , em exame de mérito, refutou todos os argumentos trazidos pelo recorrente e, no que contou com a concordância do MPTCU, propôs o conhecimento do recurso, para, no mérito, negar-lhe provimento.
9.	Ratifico o conhecimento do recurso de reconsideração, por atender aos requisitos de admissibilidade. 
10.	Acolho as conclusões da AudRecursos quanto à não ocorrência da prescrição - em que pese não ter sido objeto de questionamento pelo recorrente -, uma vez que o prazo prescricional teve início em 5/4/2017 (art. 4º, inciso IV, da Resolução TCU 344/2022) , data do conhecimento da irregularidade pela CGU, e sofreu três interrupções (art. 5º da referida resolução) , sem o transcurso do prazo quinquenal entre cada uma delas. Além disso, não houve paralisação por mais de três anos no andamento processual, o que exclui a hipótese de prescrição intercorrente.
11.	No mérito, verifico que os argumentos trazidos pelo recorrente não constituem inovação frente àqueles já apresentados em sede de alegações de defesa e combatidos na decisão que deu origem ao acórdão objeto do recurso.
12.	Não se sustenta a alegação de falta de caracterização do desvio de recursos públicos e da fraude ao processo licitatório. Esse argumento, apresentado em alegações de defesa, foi assim apreciado pela instrução da unidade técnica que integra o relatório da decisão recorrida:
"37.	Vale registrar que a situação incomum vivenciada pelo Município de Prata do Piauí/PI, descrita no Acórdão 1.470/2017-TCU-Plenário que deu origem à presente TCE, com a realização de inúmeras e não usuais movimentações financeiras com valores dos precatórios do Fundef tão logo esses foram recebidos pelo município, quando faltavam apenas 18 (dezoito) dias para o final do mandato do ora defendente, foi expressamente mencionada no voto condutor do referido Acórdão 1824/2017-TCU-Plenário, como ilustrativo do nível de gravidade das irregularidades que vinham ocorrendo no uso desses recursos.
38.	O dispêndio atribuído ao responsável insere-se nesse conjunto de transferências bancárias suspeitas efetuadas com os precatórios do Fundef, as quais conjuntamente formaram quantia materialmente significativa em relação ao orçamento municipal e foram feitas no curtíssimo período de 14 a 20/12/2016, a poucos dias do final do mandato do responsável, que se encerraria em 31/12/2016.
39.	Ademais, verificou-se que a CPL municipal que conduziu os certames era composta por membros alheios ao quadro municipal, sendo dois deles próximos ao ex-prefeito (cunhada e respectivo marido dessa, alçado à condição de presidente da comissão) , em desrespeito ao caput do art. 51 da Lei 8.666/1993 e ao princípio administrativo da impessoalidade.
40.	Veja-se ainda que a lei que abriu crédito especial no orçamento municipal para inclusão dos valores dos precatórios, aprovado em 16/11/2016 e publicado em 29/12/2016, não amparou formalmente a execução de tais despesas, ocorridas nos dias 14, 15, 16, 19 e 20 de dezembro de 2016, antes portanto da publicação da referida lei, a qual, de qualquer modo, consoante o disposto no art. 1º da Lei de Introdução ao Código Civil, somente entraria em vigor em fevereiro de 2017.
41.	Todas essas circunstâncias (celeridade e quantidade dos procedimentos, composição da CPL, objetos e valores contratados, ausência de divulgação e publicidade dos certames etc.) , associadas à falta de informações sobre os convites e, ainda, à não comprovação da realização dos serviços que seriam contratados, sugerem a manipulação dos certames com fins de dar aparência de legalidade às contratações e aos pagamentos realizados, configurando a fraude apontada nos autos.
42.	A QualityServ Construtora Serviços e Reformas Ltda. - ME, empresa da qual o Sr. Ítalo é sócio-administrador, foi uma das empresas contempladas nesses procedimentos licitatórios forjados, sendo também a destinatária de parte dos recursos oriundos dos precatórios do Fundef, nos quais as respectivas ações não guardavam correlação com os objetivos do Fundef."
13.	O argumento recursal em questão também foi examinado no voto da lavra do Eminente Ministro Benjamin Zymler, relator da decisão impugnada (destaques no original) :
"25. (...) o quadro examinado é acusatoriamente o seguinte: o contexto de execução dos nove contratos questionados, licitados e executados às pressas, em data próxima ao final do mandato do então prefeito, todos no limite para a utilização da modalidade convite, precariamente divulgados e julgados por comissões de licitação com claro conflito de interesses, com parca motivação probatória de execução contratual, movimentações financeiras não usuais, tudo aponta para uma presunção verossímil da não prestação dos serviços suficientes a impor o onus probandi¸ tanto dos autores dos atos administrativos aqui em julgamento, quanto por parte da pretensa executora.
26. Aliás, sobre o contexto indiciário no cometimento das irregularidades - em contraponto à alegada "ausência de prova no cometimento de ilícitos" - recorro, por exemplo, ao julgado mediante o Acórdão 1223/2015-TCU-Plenário, do que extraio excerto do voto da Exma. Ministra Ana Arraes:
'31. Nesses termos, consoante admitido no direito pátrio e na jurisprudência pacificada, acolho integralmente o exame da unidade técnica acerca da validade das provas indiciárias para firmar o convencimento do julgador quando os indícios são vários, fortes e convergentes e o responsável não apresenta contraindícios de sua participação nos ilícitos. Por pertinente, transcrevo trecho do voto proferido pela ministra Rosa Weber, nos autos da Ação Penal 470, que tramitou no Supremo Tribunal Federal, com os destaques necessários:
' (...)  é necessário haver elasticidade na prova condenatória.  (...) Tem se admitido em matéria de prova no processo criminal certa elasticidade na admissão da prova acusatória. Nos delitos de poder não pode ser diferente. A prova há de ser considerada no julgamento criminal quando utilizada sob o contraditório. Isso não significa que o juiz não possa considerar para formação de sua livre convicção elementos informativos colhidos na fase de investigação.'
32. Também é relevante o entendimento do ministro Benjamim Zymler no voto do TC-Processo 011.241/1999-3  (Acórdão 331/2002-TCU-Plenário) , ao se reportar à declaração de voto feita no TC Processo Processo 008.291/1999-3:
'Indício é meio de prova indireto. É uma circunstância certa, da qual se pode extrair, por construção lógica, uma conclusão do fato que se pretende provar.'"
14.	Quanto à dificuldade em comprovar o serviço de dedetização então executado, após o longo transcurso de tempo, por não ser o tipo de encargo que pode ser visto facilmente, tal alegação também foi devidamente refutada no Voto do referido acórdão (destaques no original) :
"20. Como se sabe, o pagamento dos encargos contratuais deve ser feito após regular empenho e liquidação de despesas. É o que regra o art. 62 da Lei 4.320/1964. Por sua vez, a liquidação - conformada pela medição do fiscal de que os serviços foram executados nos estritos desígnios contratados - consiste na "verificação do direito adquirido pelo credor, tendo por base os títulos e documentos comprovatórios do respectivo crédito" (art. 63, caput, da mesma lei) . Segue, ainda, o §2º do nominado diploma legal:
'§ 2º A liquidação da despesa por fornecimentos feitos ou serviços prestados terá por base:
I - o contrato, ajuste ou acordo respectivo;
II - a nota de empenho;
III - os comprovantes da entrega de material ou da prestação efetiva do serviço.' (grifei) .
21. Em medições de serviços em geral, tais 'comprovantes da prestação efetiva do serviço' devem ser materializados por elementos probatórios suficientes para, de forma inconteste, demonstrar a boa e efetiva realização do objeto contratual. Fotografias, croquis, memoriais de cálculo, diários de contrato, com a data de início e fim das execuções, atestos parciais de execução dos serviços, por ambiente, notas fiscais: esses elementos, entre outros, conformariam a motivação do ato de liquidação - a estribar a própria validade do ato administrativo do atesto das faturas (arts. 2º e 50 da Lei 9.784/1999) .
22. A regra seria: em dever constitucional de prestação de contas (art. 70, parágrafo único, da CF) , qualquer terceiro que, a posteriori, venha a questionar a feitura correspondente a quaisquer pagamentos, não teria dúvidas do que foi feito, nem sobre o quanto foi feito, ou sobre como foi feito. Isso seria a exigida accountability das medições e a motivação da liquidação.
23. Fato é que, não raramente em processos levados ao escrutínio desta Corte, depara-se com medições de serviços que são mal alicerçadas na documentação probatória correspondente. Após a execução dos serviços, alega-se a presunção de validade do ato administrativo e que, tempos após a execução dos encargos prestados, haveria um prejuízo ao contraditório e à ampla defesa em face da impossibilidade de se (agora) comprovar o que foi realmente feito - como o caso da dedetização em comento.
24. Ora, não se pode privilegiar a própria torpeza de quem, no tempo devido, não fundamentou o seu ato administrativo e agora alega a impossibilidade de fazê-lo. Nessa acepção, para o gestor mal-intencionado, melhor realmente seria não motivar qualquer ato, na sabida blindagem de que o controle, a julgar atos antecessores, teria óbvias dificuldades em precisar o que foi realmente feito. 
 (...) 
27. E é precisamente por isso que a mera alegação de dificuldade - em suposto prejuízo à ampla defesa - de se fazer provas tempos após o término do contrato se faz imprópria e insuficiente para refutar a responsabilização objeto deste processo. A prova, em presunção juris tantum da não feitura dos serviços é provida pelo robusto contexto indiciário, existindo, contudo, a possibilidade de se fazer prova em contrário pelas partes. Em repetição necessária: se, ao tempo devido, não foi produzida prova, não se alegue, agora, a impraticabilidade de fazê-lo, em benefício de irregularidade propriamente cometida.
 (...) 
31. Em outro ponto, como base no já exposto neste voto, as alegações concernentes à inobservância dos princípios constitucionais do devido processo legal, da ampla defesa e do contraditório, aliados à pretensa dificuldade de comprovação da execução dos serviços diante do lapso temporal transcorrido, não merecem prosperar. De se comentar, conforme rememorado pela unidade instrutiva, não decorreram sequer cinco anos das supostas execução e ocorrência do dano, ou seja, nem mesmo restou tipificado o previsto no inciso II do art. 6º da IN-TCU 71/2012, o qual prevê a possibilidade de dispensa da instauração de TCE quando 'houver transcorrido prazo superior a dez anos entre a data provável de ocorrência do dano e a primeira notificação dos responsáveis pela autoridade administrativa competente'. 
32. Assoberba a omissão probatória o fato de o ex-prefeito alegar que a comprovação será feita nos autos do processo judicial que tramita a respeito do caso. Se pode fazer prova naquele processo, ausculto por que não neste."
15.	Finalmente, a alegação de ausência de dolo ou má fé também não socorre o interessado. É pacífico o entendimento desta Corte de que a condenação em débito independe da ocorrência de conduta dolosa ou de locupletamento, bastando para tanto a constatação de conduta culposa (stricto sensu) do responsável pela irregularidade que ocasionou o dano ao erário.
16.	Tal argumento também foi devidamente examinado no voto condutor da decisão recorrida:
"34. Igualmente, sobre o agente privado que contribuiu para o prejuízo, a respectiva responsabilização decorre da aplicação objetiva do estabelecido no art. 16, § 3º, alínea 'b', da Lei 8.443/1992, de onde se extrai que o Tribunal poderá julgar irregulares as contas 'do terceiro que, como contratante ou parte interessada na prática do mesmo ato, de qualquer modo haja concorrido para o cometimento do dano apurado'. Remansa jurisprudência sobre o assunto se alberga dos Acórdão 8922/2015-TCU-Segunda Câmara, rel. Min. Marcos Bemquerer, 8.670/2015-2ª Câmara, rel. Min. Ana Arraes, 6.412/2015-2ª Câmara, rel. Min. Marcos Bemquerer, 3.433/2015-1ª Câmara, rel. Min. José Mucio Monteiro, 3.099/2015-1ª Câmara, rel. Min. José Mucio Monteiro, 2.781/2015-1ª Câmara, rel. Min. José Mucio Monteiro, e 2.262/2015-Plenário, de minha relatoria.
35. E tal responsabilidade não depende - não obstante a suficiência indiciária, por mim citada - da caracterização do dolo. Conforme jurisprudência desta Corte 'não há a necessidade de presença de dolo para a responsabilização de terceiro que tenha concorrido para dano ao Erário, sendo suficiente a constatação de culpa, em sentido estrito, para sua condenação solidária' (Acórdão 2550/2019-TCU-Plenário, rel. Min. Walton Alencar Rodrigues, 1.620/2019-Plenário, rel. Min. Bruno Dantas, 827/2016-2ª Câmara, rel. Min. Ana Arraes) ."
17.	Vê-se que os argumentos recursais são genéricos, tendo sido todos já devidamente rebatidos na análise das alegações de defesa. O recorrente não trouxe qualquer documento comprobatório de suas alegações, que pudesse ser capaz de alterar o juízo proferido.
18.	Dessa forma, em convergência com as manifestações da unidade técnica e do MPTCU, considero não haver razões para o acolhimento do recurso, de forma que a decisão recorrida deve ser mantida em seus exatos termos.
	Ante o exposto, VOTO pela adoção da minuta de acórdão que submeto a este Colegiado.
TCU, Sala das Sessões, em 9 de maio de 2023.
JORGE OLIVEIRA 
Relator